臺灣高雄地方法院民事判決
110年度雄建簡字第20號
原      告  上友營造有限公司

法定代理人  黃崑煌  
訴訟代理人  郭忠育  

被      告  國立中山大學

法定代理人  鄭英耀  
訴訟代理人  鍾文憲  
            鄭逸立  
上列當事人間請求不當逾期罰金等事件，本院於民國111年8月16
日言詞辯論終結，判決如下：
    主  文
原告之訴駁回。
訴訟費用由原告負擔。
    事實及理由
一、原告主張：被告公告辦理「管理學院國際會議廳整修工程」
    （下稱系爭工程）採購案之決標方式採最有利標，於民國10
    8年5月7日決標予原告，雙方並於同日簽訂契約（下稱系爭
    契約），契約金額為新臺幣（下同）17,636,232元，結算金
    額為17,486,413元；依系爭契約第7條約定，原告應於決標
    日次日起7日内開工，開工日起135日曆天内竣工。嗣原告於
    108年5月14日開工，預定竣工日為108年9月25日，實際竣工
    日為108年10月21日，扣除不計工期16天後，被告認原告逾
    期10天，扣罰逾期違約金計176,362 元（計算式：17,636,2
    32元× 1‰ ×10 天＝176,362 元，元以下四捨五入），原告不
    服被告上開逾期違約金，並列舉不可歸責於原告之因素致無
    法施工，並請求被告應延長工期，並返還不當逾期違約金及
    工程款，茲分述如下：㈠增加工期10天及工程款67,662元：
    設計圖規定完工後，空調噪音量需小於45分貝，經原告依原
    設計圖計算空調噪音無法達到設計值，須辦理變更設計，遂
    於108年6月29日提出設計變更提議單，並於108年7月15日提
    出通風消音箱及風管系統變更設計圖及消音箱減音量計算值
    ；兩台空調箱共用4組送風消音箱，計變更增加2組消音箱，
    通風消音箱訂製需10天，一組30,000元，加間接工程費7.4%
    及稅金共67,662元，依系爭契約第7條第3款第4目：「因辦
    理變更設計或增加工程數量或項目」約定，他造當事人應增
    加工期10天及工程款6萬7,662 元予原告。㈡請求追加工期2
    天：微孔吸音鋁暗架天花板工項於7月12日進場施工發現灑
    水頭高程不符設計天花板高程。本案微孔吸音鋁暗架天花板
    共分6個高程，原告派一組人員丈量花費1天，繪製灑水頭位
    置及高程圖花費1天，共耗費2個工作天，因其屬合約外工作
    項目，應辦理追加工期2天。㈢新增工項追加工期17天：因水
    泥纖維板暗架天花，契約漏編批土油漆共336㎡，每道工序各
    需2天，共需10天；增設石膏板輕隔間共需18工，以兩組工
    班共4人施工需4.5天；計算工期需5天；追加隔音窗兩樘，
    鋁窗安裝需要1天，玻璃安裝1天，玻璃窗安裝完成，牆面裝
    修面才能收邊完成，牆面裝修完成始能完成天花板；在施工
    過程隔音窗安裝成為施工要徑，自應追加工期2天。他造當
    事人雖辦理變更追加金額但未追加工期，依上開契約第7條
    第3款第4目約定，他造當事人應分別追加工期 10天、5天及
    2天，共計17天。㈣消防撒水管修改應給予工期9天：不歸於
    原告施工項目之消防撒水管修改，被告未及日理致延誤原告
    施工要徑之進度，由108年8月16日品管自主檢查照片可知當
    時暗架微穿孔鋁吸音天花板已大部分完成，無施工人員進行
    施工，已是施工要徑停工，等待消防灑水頭修改。被告認為
    原告8月14日至8月22日仍有施作非施工要徑之工項，因此主
    張該9天需計算工期，有違非施工要徑不影響工期之原則，
    被告自應給予工期9天等語，爰依兩造契約關係提起本件訴
    訟，並聲明：被告應給付原告244,024元（計算式：返還不
    當逾期違約金176,362 元＋增加工程款67,662 元＝244,024元
    ），及自起訴狀送達日起至清償日止，按年息百分之5計算
    之利息。
二、被告則以：㈠系爭工程原設計為4組消音箱進行空調設備之消
    音減噪，後因原告於評選會議所提列之服務實施計畫書，提
    出回饋事項，建議將原4組消音箱刪除，改採以消音室及原
    告自行研發之2組消音彎肘作為空調設備之消音減噪設備。
    本案既因回饋事項無法達到原設計預期效果而新增2組消音
    箱，理應由原告自行負擔。㈡本案微孔吸音鋁暗架天花板於1
    08年7月12日開始進行施作，原告於108年7月15日第9次施工
    會議及108年7月22日第10次施工會議提出消防灑水頭與設計
    圖說微孔吸音鋁暗架天花板位置有界面衝突，經監造單位指
    示，請原告先行提供灑水頭高程位置，以商討是否可配合灑
    水頭位置調整天花板高程，嗣經108年7月29日第11次施工會
    議確認天花板無法配合灑水頭位置調整高程，因消防灑水頭
    更換非屬本案工程契約範圍之工項，原告報價過高且無意願
    配合施作，而建議被告另案辦理調整，故無法依現有資料核
    予工期。㈢前揭變更設計新增工項於108年8月12日第13次施
    工會議確認後，已請原告先行施作。嗣於109年3月11日辦理
    議價，簽訂第一次契約變更書；因相關工作非屬要徑之工項
    ，依據系爭契約第7條第2款約定，於變更設計議定經雙方決
    議不再給予展延工期。再者，依據監造單位辦理查驗之照片
    紀錄，上開新增工項均於108年9月4日前完成且無影響其他
    工程要徑之事實，經雙方協議後議定第1次變更設計書不再
    增加工期。㈣原告請求108年8月14日至108年9月2日因消防管
    路修改完成暫停計算工期一案，經監造單位審查108年8月14
    日至108年8月22日現場有可施作之項目並告知原告應進場施
    作，故依據監造單位建議僅同意108年8月23日至108年9月2
    日共計11日展延工期。微孔吸音鋁暗架天花板項目原告實際
    開始施作日期為108年7月12日，於108年8月13日後暫停施作
    ，於108年9月3日恢復施作，並於當日全數完成。微孔吸音
    鋁暗架天花板工項原預定完成日期為108年8月24日，實際完
    成日期為108年9月3日，因消防管線修改工程延誤完成日期
    共計10日，因被告辦理消防管線灑水頭修改工程，已核定之
    展延工期11日，故不再展延工期等語，資為抗辯。並聲明：
    原告之訴駁回。
三、兩造爭執及不爭執事項：
  ㈠不爭執事項：
  ⒈系爭工程於108年5月7日被告採最有利標招標，原告於服務建
    議書承諾刪減4組原設計通風消音箱，改設2組新型通風消音
    彎肘及1式回風消音室後，該工程決標予原告。
  ⒉本案工程於108年5月14日開工，工期為135日曆天，預定於 1
    08年9月25日竣工；因延展工期16日，履約期限修正為108 
    年10月11日。實際竣工日為108 年10月21日。
  ⒊本案現已完成驗收及付款，決算金額為17,486,413元，逾期
    天數共計10日，逾期違約金為176,362元。
  ⒋原告於109年6月12日向行政院公共工程委員會就係爭工程申
    請履約爭議調解。
  ㈡爭執事項：
  ⒈原告變更設計是否合乎契約或法律之相關規定？
  ⒉原告逾期10天完工是否可歸責？
四、本院就爭執事項判斷如下：
　㈠原告變更設計是否合乎契約或法律之相關規定？
  ⒈依系爭契約第7條第3款第3目、第4目及第5目約定：「（三)
    工程延期：1.履約期限内，有下列情形之一（且非可歸責於
    廢商），致影響進度網圖要徑作業之進行，而需屐延工期者
    ，…。機關得審酌其情形後，以書面同意延長履約期限，不
    計算逾期違約金。其事由未逾半日者，以半日計；逾半日未
    達1日者，以1日計。…（3)機關要求全部或部分停工。（4)
    因辦理變更設計或增加工程數量或項目。(5)機關應辦事項
    未及時辦妥。」；另依系爭契約第17條第1款、第12款約定
    ：「逾期違約金，以日為單位，按逾期日數，每日依契約價
    金總額1‰計算逾期違約金，…。」「本條所稱『契約價金總額
    』為：□結算驗收證明書所載結算總價，並加計可歸責於薇
    商之收扣款金額；□原契約總金額（由機關於招標時勾選；
    未勾選者，為第1選項）。…。」
　⒉原告主張其業已完成追加之工程，且已向被告提出設計變更
    提議單，依系爭契約被告應給付追加工程款予原告云云，被
    告則以新增工程款無法達到原設計預期效果，此乃原告所提
    出之回饋事項，應由原告自行負擔等語抗辯。經查，系爭工
    程原設計為4組消音箱進行空調設備之消音減噪，後因原告
    於評選會議所提列之服務實施計畫書，並提出服務建議書回
    饋明細表（本院卷第97頁），建議將原4組消音箱刪除，改
    採以消音室及原告自行研發之2組消音彎肘作為空調設備之
    消音減噪設備，則由上開證據資料，原告改採以回風消音室
    及原告自行研發之2組消音彎肘作為空調設備之消音滅噪設
    備，與原設計圖說不符，此有空調設備風管原設計圖說、空
    調設備風管竣圖（本院卷第189至191頁）在卷可稽。後因回
    饋事項無法達到原設計預期效果而新增2組送風消音箱，此
    為原告為履行契約約定消音滅噪效果而增設，其設置費用應
    由原告自行負擔。參以行政院公共工程會於履約爭議調解審
    議中所建議：「本案固係採最有利標，原告應依其於評選會
    提出之服務實施計畫書所提列之回饋事項履約，並達成原設
    計空調設備之消音滅噪效果，嗣因原告所改採之消音滅噪設
    備，無法達成原設計空調設備之效果，而需新增2組消音箱
    ，建議原告應捨棄本項請求」（本院卷第103頁），益可證
    之。而原告上開主張復未能提出其他證據以實其說，其依系
    爭契約請求被告支付追加工程款67,662元，則屬無據。 
　㈡原告逾期10天完工是否可歸責？　 
  ⒈原告係為履行契約約定之消音滅噪效果，而增設2組送風消音
    箱，業已認定如前，是原告主張通風消音箱訂製需10天請求
    被告增加工期10日云云，自不足採。原告復主張微孔吸音鋁
    暗架天花板工程屬合約外工作項目，原告丈量及繪製位置圖
    等，共花費2天，應追加工期2天云云，惟查，原告雖主張10
    8年7月7日至108年8月14日間因施工要徑受阻無法施作「微
    沖孔吸音鋁板暗架天花板」，然據原告所提出之施工日誌記
    載，原告於上揭期間仍持續按進度施作，原告所敘因施工要
    徑受阻無法施作「微沖孔吸音鋁板暗架天花板」乙節，顯與
    事實不符，此有施工日誌（本院卷第155至187頁）在卷可證
    ，又被告未於施工日誌記載消防灑水頭高程量測及繪製之工
    作項目及期程，且無佐證資料證明相關工作確有影響要徑之
    工項，是原告請求延長工期2日，應屬無據。
  ⒉原告另請求新增工項追加工期17天，惟查，前揭變更設計新
    增工項於109年3月11日辦理議價，簽訂第一次契約變更書，
    經雙方協議整體工程變更設計追加減後，共減少金額101,89
    1元，追加減工程項目經議定結果，展延工期0天。另據被告
    陳稱，本案變更設計新增工項「水泥纖維板暗架天花板刷環
    板水泥漆一底二度」及「隔間牆封矽酸鈣板至頂」，無相關
    施工日誌及監造報表記錄開始施作時間及結束時間，惟監造
    單位辦理查驗之照片紀錄，確認於108年9月4日前已全數完
    成施作，「新增氣密落地窗組」工項，監造單位於108年9月
    24日辦理工程查驗，氣密落地窗組已開始施作，另於108年1
    0月1日辦理工程查驗，氣密落地窗組已全數完成。況原告就
    上開事項未能敘明實際上如何影響要徑作業及其影響期間，
    所述尚不足採。
  ⒊就請求消防撒水管修改應給予工期9天部分，依據上開系爭工
    程原告提送之預定進度表，微孔吸音鋁暗架天花板項目預定
    開始施作日期為108年8月9日，預定完成施作日期為108年8
    月24日，嗣因被告辦現消防管線灑水頭修改工程，核定展延
    工期11日，故預定完成施作日期應修訂為108年9月4日。查
    系爭微孔吸音鋁暗架天花板項目係於108年9月3日完成，原
    告請求應再給予工期9天，尚非可採。關於原告主張108年8
    月14日至8月22日施工要徑停工，據被告陳稱，本案依原告
    提供之照片，比對108年8月14日及8月30日現場施作情形，
    明顯有進場施作情形，另依據監造單位108年9月2日查驗照
    片，要徑工項皆已全數完成，基於108年8月14日至108年8月
    22日及108年8月23日及9月2日停工期間，原告仍有持續進場
    之情形，故不予核定工期。　　
　⒋是以，被告依上開系爭契約系爭契約第17條第1款、第12款約
    定，以原告逾期10日（自108年10月12日起至同月21日止）
    ，應給付被告之違約金為176,362元（17,636,232元×1‰×10
    天＝176,362元，元以下四捨五入) 計扣，為有理由。
五、綜上所述，原告依據契約之法律關係，請求被告給付244,02
    4元，及自起訴狀繕本送達日起至清償日止，按年利率百分
    之5計算之利息，為無理由，應予駁回。
六、本件判決基礎俱已臻明確，兩造其餘攻擊方法及訴訟資料經
    本院審酌後，核與判決不生影響，無逐一論駁之必要，併此
    敘明。
七、訴訟費用負擔之依據：民事訴訟法第78條。
中　　華　　民　　國　　111 　年　　9 　　月　　16　　日
                    高雄簡易庭　法　官  張茹棻
以上正本係照原本作成。
如不服本判決，應於送達後20日內，向本院提出上訴狀並表明上
訴理由，如於本判決宣示後送達前提起上訴者，應於判決送達後
20日內補提上訴理由書（須附繕本）。
中　　華　　民　　國　　111 　年　　9 　　月　　20　　日
                                書記官  黃振祐